---
title: "PEC 1: Informe de Análisis Metabolómico de orina en mujeres después de beber zumo de arándano o manzana"
author: "Gabriel Manzano Reche"
date: '*`r format(Sys.Date(),"%d de %B de %Y")`*'
lan: "es"
output:
  html_document:
    toc: true
  pdf_document:
    toc: true
---

\pagebreak

# 1. Introducción 

Para esta PEC1 se ha escogido el dataset propuesto llamado **2018-Phosphoproteomics**, el cuál se ha descargado del repositorio proporcionado en el enunciado.

Los daros de este estudio se han obtenido a partir de un experimento de fosfoproteómica. El experimento ha analizado (3 + 3) modelos PDX de dos subtipos diferentes utilizando muestras enriquecidas en fosfopéptidos. Se realizó un análisis LC-MS con 2 réplicas técnicas para cada muestra. El conjunto de resultados consiste en abundancias normalizadas de señales MS para aproximadamente 1400 fosfopéptidos. El objetivo del análisis es identificar fosfopéptidos que permitan diferenciar los dos grupos de tumores. Esto debe realizarse mediante análisis estadístico y visualización. Los datos se han proporcionado en un archivo de Excel: TIO2+PTYR-human-MSS+MSIvsPD.XLSX.

Los grupos están definidos como:

-   Grupo MSS: Muestras M1, M5 y T49
-   Grupo PD: Muestras M42, M43 y M64

Cada muestra cuenta con dos réplicas técnicas. La primera columna, SequenceModification, contiene los valores de abundancia para los distintos fosfopéptidos. Las demás columnas pueden omitirse.

## Objetivos del Estudio

-   Identificar diferencias entre los dos subtipos (MSS y PD)
-   Explorar patrones de fosforilación en cada subtipo
-   Observar si existe variabilidad entre réplicas

## Limitaciones del estudio

-   Tamaño de muestra reducido. Sólo se disponen de tres muestras con dos réplicas cada una para cada subtipo.
-   La propia limitación de la técnica LC-MS: esta técnica puede no capturar todos los fosfopéptidos presentes.
-   Los modelos pueden presentar variabilidad biológica, lo que puede influir en los resultados.


# 2. Carga de los datos

```{r}
if (!(require(limma))){
  source("http://bioconductor.org/biocLite.R")
  biocLite("limma")
}

library(SummarizedExperiment)
library(readxl)
library(tidyverse)
```

```{r}
# Carga de los datos de la hoja 1
original_data <- read_excel("TIO2+PTYR-human-MSS+MSIvsPD.XLSX")
head(original_data)
```

```{r}
# Carga de los datos de la hoja 1
targets <- read_excel("TIO2+PTYR-human-MSS+MSIvsPD.XLSX", sheet = 2)
head(targets)
```



```{r}
# Nombres de las columnas
colnames(original_data)
```
Como se puede ver de la columna 5 a la 16, se encuentran las abundancias. Estás se almacenarán en un nuevo dataframe llamado abundancias y se le asignarán el nombre de los fosfopéptidos a las filas, los cuales se encuentran en la columna Accesion. Por otro lado, en la columna SequenceModifications y Description se observa metadata, la cual se incluirá en el objeto *SummarizeData*.


# 3. Seleccionar columna de metadatos y datos

```{r}
# Seleccionar las columnas de abundancia y almacenarlas en una variable
abundancias <- original_data %>% select(5:16)
abundancias <- as.data.frame(abundancias)

# Asignarle nuevos nombres a las columnas de la matriz de abundancia
accesion_rownames <- make.names(original_data$Accession, unique = TRUE)
rownames(abundancias) <- accesion_rownames
head(abundancias)
```

A continuación, se definen los metadatos, que incluyen información de las muestras como grupo y réplica, y detalles de los fosfopéptidos como modificaciones de secuencia y descripción.

En primer lugar, se definen los metadatos de las muestras que se almacenarán en la variable sample_info. Esta variable contiene el SampleID de cada muestra, el grupo y el número de réplica.

```{r}
# Crear el DataFrame de metadatos de las muestras
sample_info <- DataFrame(
    SampleID = colnames(abundancias),
    Group = c(rep("MSS", 6), rep("PD", 6)),
    Replicate = rep(c(1, 2), times = 6)
)
```


A continuación se definen los metadatos de los fosfopéptidos, una descripción de estos y la modificación en su secuencia.


```{r}
# Crear el DataFrame con metadatos de los fosfopéptidos
row_data <- DataFrame(
    SequenceModifications = original_data$SequenceModifications,
    Description = original_data$Description,
    row.names = rownames(abundancias)
)
```



# 3. Crear y explorar el objeto *SummarizedData*


Finalmente, se crea el objeto *SummarizedData* que permite organizar la matriz de abundancia junto con los metadatos en un solo objeto, facilitando el análisis de los datos.

```{r}
# Crear el objeto SummarizedExperiment
se <- SummarizedExperiment(
    assays = list(counts = as.matrix(abundancias)),  # Matriz de abundancia
    colData = sample_info,  # Metadata de las muestras
    rowData = row_data  # Metadata de los fosfopéptidos
)

se
```

# 4. Análisis de los datos

A continuación, se procederá al análisis de los datos con el objetivo de identificar diferencias significativas entre los dos subtipos de muestras presentes en el experimento.


```{r}
# Resumen estadístico de la matriz de abundancia
summary(assay(se, "counts"))
```


```{r}
# Convertir los datos de abundancia a formato largo
abundancias_long <- abundancias %>% 
  pivot_longer(cols = everything(), names_to = "Muestra", values_to = "Abundancia")

# Crear el histograma para cada muestra
ggplot(abundancias_long, aes(x = Abundancia)) +
  geom_histogram(bins = 20, fill = "red", color = "black") +
  facet_wrap(~ Muestra, scales = "free_x") +  
  labs(title = "Distribución de abundancias en cada muestra",
       x = "Abundancia",
       y = "Frecuencia") +
  theme_minimal()
```

Como se puede apreciar en los histogramas de arriba, todas las muestras están sesgadas hacia la izquierda. Esto sugiere que puede ser útil normalizar los datos (aplicando log10) para visualizar mejor las diferencias entre las muestras. A continuación, se viualizarán las datos normalizados en base 10



```{r}
# Visualizar distribuciones de abundancia en escala logarítmica
boxplot(log10(assay(se, "counts") + 1), 
        main = "Distribución de abundancias en escala log10",
        xlab = "Muestras",
        ylab = "Log10(Abundancia + 1)",
        las = 2,  
        col = "lightblue",  
        border = "darkblue")  
```

En este gráfico se puede observar la distribución de las abundacias de péptidos en las muestras en escala logarítmica, donde no se observa una separación clara entre las muestras de los grupos MSS y PD.


A continuación, se normalizarán los datos de la matriz de abundancias y se extraerá el grupo y réplica a la que pertenece cada muestra, con el objetivo de identificar diferencias significativas entre grupos o entre réplicas. 

```{r}
# Extraer la matriz de abundancia del objeto SummarizedExperiment
abundancias <- assay(se, "counts")

# Convertir la matriz de abundancia a formato largo y aplicar transformación logarítmica
logDat <- as.data.frame(abundancias) %>%
  pivot_longer(cols = everything(), names_to = "Muestra", values_to = "Abundancia") %>%
  mutate(log_abundance = log10(Abundancia + 1))

# Extraer información de Grupo y Réplica desde el nombre de la muestra
covs <- str_split(logDat$Muestra, "_", simplify = TRUE)
colnames(covs) <- c("Sample", "Replicate", "Group")

# Añadir las nuevas columnas (Sample, Replicate, Group) al dataframe logDat
logDat2 <- cbind(logDat, covs)

# Verificar la estructura de los datos transformados
head(logDat2)
```


```{r}
# Crear el boxplot con ggplot2 usando el grupo y la réplica como variables estéticas
ggplot(logDat2, aes(x = Muestra, y = log_abundance, fill = Group, colour = Replicate)) + 
  geom_boxplot() +
  theme(axis.text.x = element_text(angle = 90, hjust = 1)) +
  labs(title = "Distribución de abundancias de fosfopéptidos (escala log10)",
       x = "Muestras",
       y = "Log10(Abundancia + 1)")
```


Este gráfico muestra la distribución de abundacias de fosfopéptidos en escala logarítmo para cada muestra, representando también el grupo y la réplica a la que pertenece esa muestra. No se aprecia diferencia significativa entre los grupos ni entre las réplicas.



## Análisis de Componentes Principales

A continuación, se procederá a aplicar sobre la matriz de abundancia el análisis de componentes principales. Esto permitirá reducir la dimensionalidad del dataset (se disponen de cientos de cientos de variables) y permitirá además identificar patrones o diferencias entre los grupos.

```{r}
# Análisis de Componentes Principales
source("https://raw.githubusercontent.com/uebvhir/UEB_PCA/master/UEB_plotPCA3.R")
plotPCA3(datos=as.matrix(log10(abundancias+1)), labels=colnames(abundancias), 
         factor=targets$Phenotype, title ="Phosphoproteomic data",
         scale=FALSE, colores=1:2, size = 3.5, glineas = 2.5)
```

Este gráfico muestra el resultado de aplicar el análisis de componentes principales sobre los datos. En el eje X se representa la componente principal 1 y en el eje y la componente principal 2.

Se puede apreciar una clara separación entre los grupos MSS y PD, lo que indica que estos dos grupos presentan diferencias significativas, las cuales no se habían podido apreciar en los análisis anteriores. Además, también se puede ver que mientras las muestras el grupo MSS permanecen agrupadas, las muestras del grupo PD están muy dispersas, lo que indica heterogeneidad en el grupo.


# 5. Análisis Estadístico

Se usará el paquete *Lima* para llevar a cabo un análisis de expresión diferencial.

Para ello, en primer lugar, se crea la matriz de diseño, en la que a cada muestra se le aplica un 1 y un 0, dependiendo de si está presente o no en los grupos definidos.

```{r}
# Convertir el archivo de targets a dataframe y definir grupos
targets <- as.data.frame(targets)
groups <- as.factor(targets$Phenotype)

# Crear el diseño del modelo
designMat <- model.matrix(~ -1 + groups)
print(designMat)
```

Como se ha comentado en la introducción, hay una réplica de cada muestra, por ello, se utilizará la librería duplicateCorrelation con el objetivo de manejar adecuadamente estas réplicas.

```{r}
# Calcular la correlación entre réplicas técnicas
dupcor <- duplicateCorrelation(abundancias, designMat, block=targets$Individual)
print(dupcor$consensus.correlation)
```

```{r}
# Crear la matriz de contraste para comparar PD y MSS
contMat <- makeContrasts(mainEff = groupsPD - groupsMSS, levels = designMat)
print(contMat)
```


```{r}
# Ajuste del modelo con lmFit usando la correlación de réplicas
fit <- lmFit(abundancias, designMat, block = targets$Individual, correlation = dupcor$consensus)
fit2 <- contrasts.fit(fit, contMat)
fit2 <- eBayes(fit2)

# Obtener los resultados en formato de dataframe 
results_df <- data.frame(
  logFC = fit2$coef[, "mainEff"],           
  P.Value = fit2$p.value[, "mainEff"],      
  adj.P.Val = p.adjust(fit2$p.value[, "mainEff"], method = "BH")  
)

# Añadir una columna de significancia para resaltar los puntos en el Volcano Plot
results_df <- results_df %>%
  mutate(significant = ifelse(adj.P.Val < 0.05 & abs(logFC) > 1, "Significant", "Not Significant"))

# Crear el Volcano Plot personalizado con ggplot2
ggplot(results_df, aes(x = logFC, y = -log10(P.Value), color = significant)) +
  geom_point(alpha = 0.8) +
  scale_color_manual(values = c("Significant" = "red", "Not Significant" = "gray")) +
  labs(title = "Volcano Plot de Expresión Diferencial",
       x = "Log2 Fold Change",
       y = "-Log10 P-Value") +
  theme_minimal()
```
 
 

Como se puede apreciar en el VolcanoPlot no se observan diferencias significativas entre grupos, pero esto puede deberse a a alta variabilidad, tamaño pequeño de muestra y a las similitudes que presentan ambos grupos. La variabilidad observada en el PCA puede no deberse a diferencias significativas entre los fosfopéptidos.









# Exportación de Archivos


```{r}
# Guardar el objeto SummarizedExperiment como .RDS
saveRDS(se, file = "summarize_data/summarized_experiment.rds")

# Guardar el objeto en formato .RData
save(se, file = "summarize_data/summarized_experiment.RData")
```


```{r}
# Guardar los datos en forma de texto
# Exportar la matriz de datos de abundancia
write.csv(as.data.frame(assay(se, "counts")), "datos_texto/abundancias.csv", row.names = TRUE)

# Exportar los metadatos de las muestras
write.csv(as.data.frame(colData(se)), "datos_texto/sample_info.csv", row.names = TRUE)

# Exportar los metadatos de los fosfopéptidos
write.csv(as.data.frame(rowData(se)), "datos_texto/row_info.csv", row.names = TRUE)
```



# Repositorio de Github

A continuación se muestra los comandos utilizados para crear el repositorio Github:

-   En primer lugar, se crea el repositorio en mi cuenta de Github y lo llamamos Manzano-Reche-Gabriel-PEC1

```{r, eval=FALSE}
# Iniciar Git en local
git init

# Añadir archivos presentes en el path
system("git add .")

# Realizar un commmit
system('git command -m "Mensaje"')

# Conectar repositorio local con el repositorio de GitHub
system("git remote add origin https://github.com/GabriManz/Manzano-Reche-Gabriel-PEC1")

# Subir los cambios al repositorio de GitHub
system("git push origin main")
```



El repositorio de Github se encuentra en el siguiente enlace:

-   https://github.com/GabriManz/Manzano-Reche-Gabriel-PEC1

Este repositorio presenta la siguiente estructura:

```{r, eval=FALSE}
Manzano-Reche-Gabriel-PEC1/
├── data/                       
│   ├── abundancias.csv          
│   ├── sample_info.csv         
│   └── row_info.csv            
├── summarized_data/            
│   ├── summarized_experiment.rds   
│   └── summarized_experiment.RData 
├── README.md                   
├── Manzano-Reche-Gabriel-PEC1.Rmd 
├── Manzano-Reche-Gabriel-PEC1.html
├── Manzano-Reche-Gabriel-PEC1.pdf
├── Manzano-Reche-Gabriel-PEC1.R
└── .gitignore                  
```
