---
title: "PEC 1: Informe Análisis de datos de Fosfoproteómica"
author: "Gabriel Manzano Reche"
date: '*`r format(Sys.Date(),"%d de %B de %Y")`*'
lang: "es"
output:
  pdf_document:
    toc: true
    latex_engine: xelatex
  html_document:
    toc: true
---

\pagebreak

# 1. Introducción 

Para esta PEC1 se ha escogido el dataset propuesto llamado **2018-Phosphoproteomics**, el cuál se ha descargado del repositorio proporcionado en el enunciado.

Los daros de este estudio se han obtenido a partir de un experimento de fosfoproteómica. El experimento ha analizado (3 + 3) modelos PDX de dos subtipos diferentes utilizando muestras enriquecidas en fosfopéptidos. Se realizó un análisis LC-MS con 2 réplicas técnicas para cada muestra. El conjunto de resultados consiste en abundancias normalizadas de señales MS para aproximadamente 1400 fosfopéptidos. El objetivo del análisis es identificar fosfopéptidos que permitan diferenciar los dos grupos de tumores. Esto debe realizarse mediante análisis estadístico y visualización. Los datos se han proporcionado en un archivo de Excel: TIO2+PTYR-human-MSS+MSIvsPD.XLSX.

Los grupos están definidos como:

-   Grupo MSS: Muestras M1, M5 y T49
-   Grupo PD: Muestras M42, M43 y M64

Cada muestra cuenta con dos réplicas técnicas. La primera columna, SequenceModification, contiene los valores de abundancia para los distintos fosfopéptidos. Las demás columnas pueden omitirse.

## Objetivos del Estudio

-   Identificar diferencias entre los dos subtipos (MSS y PD)
-   Explorar patrones de fosforilación en cada subtipo
-   Observar si existe variabilidad entre réplicas

## Limitaciones del estudio

-   Tamaño de muestra reducido. Sólo se disponen de tres muestras con dos réplicas cada una para cada subtipo.
-   La propia limitación de la técnica LC-MS: esta técnica puede no capturar todos los fosfopéptidos presentes.
-   Los modelos pueden presentar variabilidad biológica, lo que puede influir en los resultados.


# 2. Carga de los datos

```{r}
if (!(require(limma))){
  source("http://bioconductor.org/biocLite.R")
  biocLite("limma")
}

library(SummarizedExperiment)
library(readxl)
library(tidyverse)
```

```{r}
# Carga de los datos de la hoja 1
original_data <- read_excel("TIO2+PTYR-human-MSS+MSIvsPD.XLSX")
head(original_data)
```

```{r}
# Carga de los datos de la hoja 1
targets <- read_excel("TIO2+PTYR-human-MSS+MSIvsPD.XLSX", sheet = 2)
head(targets)
```



```{r}
# Nombres de las columnas
colnames(original_data)
```
Como se puede ver de la columna 5 a la 16, se encuentran las abundancias. Estás se almacenarán en un nuevo dataframe llamado abundancias y se le asignarán el nombre de los fosfopéptidos a las filas, los cuales se encuentran en la columna Accesion. Por otro lado, en la columna SequenceModifications y Description se observa metadata, la cual se incluirá en el objeto *SummarizeData*.


# 3. Seleccionar columna de metadatos y datos

```{r}
# Seleccionar las columnas de abundancia y almacenarlas en una variable
abundancias <- original_data %>% select(5:16)
abundancias <- as.data.frame(abundancias)

# Asignarle nuevos nombres a las columnas de la matriz de abundancia
accesion_rownames <- make.names(original_data$Accession, unique = TRUE)
rownames(abundancias) <- accesion_rownames
head(abundancias)
```

A continuación, se definen los metadatos, que incluyen información de las muestras como grupo y réplica, y detalles de los fosfopéptidos como modificaciones de secuencia y descripción.

En primer lugar, se definen los metadatos de las muestras que se almacenarán en la variable sample_info. Esta variable contiene el SampleID de cada muestra, el grupo y el número de réplica.

```{r}
# Crear el DataFrame de metadatos de las muestras
sample_info <- DataFrame(
    SampleID = colnames(abundancias),
    Group = c(rep("MSS", 6), rep("PD", 6)),
    Replicate = rep(c(1, 2), times = 6)
)
```


A continuación se definen los metadatos de los fosfopéptidos, una descripción de estos y la modificación en su secuencia.


```{r}
# Crear el DataFrame con metadatos de los fosfopéptidos
row_data <- DataFrame(
    SequenceModifications = original_data$SequenceModifications,
    Description = original_data$Description,
    row.names = rownames(abundancias)
)
```



# 3. Crear y explorar el objeto *SummarizedData*


Finalmente, se crea el objeto *SummarizedData* que permite organizar la matriz de abundancia junto con los metadatos en un solo objeto, facilitando el análisis de los datos.

```{r}
# Crear el objeto SummarizedExperiment
se <- SummarizedExperiment(
    assays = list(counts = as.matrix(abundancias)),  # Matriz de abundancia
    colData = sample_info,  # Metadata de las muestras
    rowData = row_data  # Metadata de los fosfopéptidos
)

se
```

# 4. Análisis de los datos

A continuación, se procederá al análisis de los datos con el objetivo de identificar diferencias significativas entre los dos subtipos de muestras presentes en el experimento.


```{r}
# Resumen estadístico de la matriz de abundancia
summary(assay(se, "counts"))
```


```{r}
# Convertir los datos de abundancia a formato largo
abundancias_long <- abundancias %>% 
  pivot_longer(cols = everything(), names_to = "Muestra", values_to = "Abundancia")

# Crear el histograma para cada muestra
ggplot(abundancias_long, aes(x = Abundancia)) +
  geom_histogram(bins = 20, fill = "red", color = "black") +
  facet_wrap(~ Muestra, scales = "free_x") +  
  labs(title = "Distribución de abundancias en cada muestra",
       x = "Abundancia",
       y = "Frecuencia") +
  theme_minimal()
```

Como se puede apreciar en los histogramas de arriba, todas las muestras están sesgadas hacia la izquierda. Esto sugiere que puede ser útil normalizar los datos (aplicando log10) para visualizar mejor las diferencias entre las muestras. A continuación, se viualizarán las datos normalizados en base 10



```{r}
# Visualizar distribuciones de abundancia en escala logarítmica
boxplot(log10(assay(se, "counts") + 1), 
        main = "Distribución de abundancias en escala log10",
        xlab = "Muestras",
        ylab = "Log10(Abundancia + 1)",
        las = 2,  
        col = "lightblue",  
        border = "darkblue")  
```

En este gráfico se puede observar la distribución de las abundacias de péptidos en las muestras en escala logarítmica, donde no se observa una separación clara entre las muestras de los grupos MSS y PD.


A continuación, se normalizarán los datos de la matriz de abundancias y se extraerá el grupo y réplica a la que pertenece cada muestra, con el objetivo de identificar diferencias significativas entre grupos o entre réplicas. 

```{r}
# Extraer la matriz de abundancia del objeto SummarizedExperiment
abundancias <- assay(se, "counts")

# Convertir la matriz de abundancia a formato largo y aplicar transformación logarítmica
logDat <- as.data.frame(abundancias) %>%
  pivot_longer(cols = everything(), names_to = "Muestra", values_to = "Abundancia") %>%
  mutate(log_abundance = log10(Abundancia + 1))

# Extraer información de Grupo y Réplica desde el nombre de la muestra
covs <- str_split(logDat$Muestra, "_", simplify = TRUE)
colnames(covs) <- c("Sample", "Replicate", "Group")

# Añadir las nuevas columnas (Sample, Replicate, Group) al dataframe logDat
logDat2 <- cbind(logDat, covs)

# Verificar la estructura de los datos transformados
head(logDat2)
```


```{r}
# Crear el boxplot con ggplot2 usando el grupo y la réplica como variables estéticas
ggplot(logDat2, aes(x = Muestra, y = log_abundance, fill = Group, colour = Replicate)) + 
  geom_boxplot() +
  theme(axis.text.x = element_text(angle = 90, hjust = 1)) +
  labs(title = "Distribución de abundancias de fosfopéptidos (escala log10)",
       x = "Muestras",
       y = "Log10(Abundancia + 1)")
```


Este gráfico muestra la distribución de abundacias de fosfopéptidos en escala logarítmo para cada muestra, representando también el grupo y la réplica a la que pertenece esa muestra. No se aprecia diferencia significativa entre los grupos ni entre las réplicas.



## Análisis de Componentes Principales

A continuación, se procederá a aplicar sobre la matriz de abundancia el análisis de componentes principales. Esto permitirá reducir la dimensionalidad del dataset (se disponen de cientos de cientos de variables) y permitirá además identificar patrones o diferencias entre los grupos.

```{r}
# Análisis de Componentes Principales
source("https://raw.githubusercontent.com/uebvhir/UEB_PCA/master/UEB_plotPCA3.R")
plotPCA3(datos=as.matrix(log10(abundancias+1)), labels=colnames(abundancias), 
         factor=targets$Phenotype, title ="Phosphoproteomic data",
         scale=FALSE, colores=1:2, size = 3.5, glineas = 2.5)
```

Este gráfico muestra el resultado de aplicar el análisis de componentes principales sobre los datos. En el eje X se representa la componente principal 1 y en el eje y la componente principal 2.

Se puede apreciar una clara separación entre los grupos MSS y PD, lo que indica que estos dos grupos presentan diferencias significativas, las cuales no se habían podido apreciar en los análisis anteriores. Además, también se puede ver que mientras las muestras el grupo MSS permanecen agrupadas, las muestras del grupo PD están muy dispersas, lo que indica heterogeneidad en el grupo.


# 5. Análisis Estadístico

Se usará el paquete *Lima* para llevar a cabo un análisis de expresión diferencial.

Para ello, en primer lugar, se crea la matriz de diseño, en la que a cada muestra se le aplica un 1 y un 0, dependiendo de si está presente o no en los grupos definidos.

```{r}
# Definir grupos como factor y crear matriz de diseño
targets <- as.data.frame(targets)  # Asegúrate de que 'targets' esté correctamente cargado
groups <- as.factor(targets$Phenotype)  # Ajusta 'Phenotype' según la columna que contiene los grupos MSS y PD

# Crear la matriz de diseño para Limma
designMat <- model.matrix(~ -1 + groups)
print(designMat)
```


```{r}
# Calcular la correlación media entre réplicas técnicas
if (!require(statmod)) install.packages("statmod")
dupcor <- duplicateCorrelation(abundancias, designMat, block=targets$Individual)
print(dupcor$consensus.correlation)

# Crear la matriz de contraste para comparar PD y MSS
contMat <- makeContrasts(mainEff = groupsPD - groupsMSS, levels = designMat)
show(contMat)
```

```{r}
fit <- lmFit(abundancias, designMat, block=targets$Individual, correlation=dupcor$consensus)
fit2 <- contrasts.fit(fit, contMat)
fit2 <- eBayes(fit2)
results <- topTableF(fit2, adjust="BH", number=nrow(abundancias))
head(results)

# Graficar el Volcano Plot
volcanoplot(fit2, highlight=10, names=rownames(abundancias), cex=0.75, xlim=c(-1e+06, 1e+06))
```


```{r}
volcanoplot(fit2, highlight=10, names=rownames(abundancias), cex=0.75,
            xlim=c(-1e+06,1e+06))
```
 
 

Como se puede apreciar en el VolcanoPlot no se observan diferencias significativas entre grupos, pero esto puede deberse a a alta variabilidad, tamaño pequeño de muestra y a las similitudes que presentan ambos grupos. La variabilidad observada en el PCA puede no deberse a diferencias significativas entre los fosfopéptidos.









# Exportación de Archivos


```{r}
# Guardar el objeto SummarizedExperiment como .RDS
saveRDS(se, file = "summarize_data/summarized_experiment.rds")

# Guardar el objeto en formato .RData
save(se, file = "summarize_data/summarized_experiment.RData")
```


```{r}
# Guardar los datos en forma de texto
# Exportar la matriz de datos de abundancia
write.csv(as.data.frame(assay(se, "counts")), "datos_texto/abundancias.csv", row.names = TRUE)

# Exportar los metadatos de las muestras
write.csv(as.data.frame(colData(se)), "datos_texto/sample_info.csv", row.names = TRUE)

# Exportar los metadatos de los fosfopéptidos
write.csv(as.data.frame(rowData(se)), "datos_texto/row_info.csv", row.names = TRUE)
```


# El proceso de análisis

## Pregunta Biológica

**¿Cuál fue la interrogante clave que motivó este estudio y cuáles son las posibles implicaciones biológicas de explorar las diferencias moleculares en fosfoproteínas entre los subtipos tumorales MSS y PD?**

El interrogante clave que motivó este estudio fue la identificación de los fosfopéptidos que permiten diferenciar entre los dos subtipos tumorales MSS y PD. Para ello, se utilizó un análisis de fosfoproteómica.

EL principal objetivo del estudio es identificar marcadores de fosfopéptidos que distingan los subtipos. Esta capacidad para diferenciar entre subtipos tumorales podría permitir la personalización de tratamientos y en el diagnóstico diferencial.

## Diseño experimental

**¿Cómo se seleccionaron los grupos de muestras (MSS y PD) en este estudio? ¿Qué aspectos del diseño experimental podrían haber influido en la interpretación de los resultados y qué tipo de diseño experimental se utilizó?**

El diseño experimental utilizado en este estudio incluye la comparación de las muestras de dos subtipos tumorales diferentes, cada una con dos réplicas. Las muestras se enriquecieron con fosfopéptidos y se analizaron con espectometría de masas junto con cromarografía líquida (LC-MS).

El diseño incluye:

-   Un diseño comparativo en el que se comparan tres muestras de cada subtipo con dos réplicas cada una.
-   Replicación técnica para asegurar la fiabilidad de los resultados.

La limitación que presenta este diseño experimental es el tamaño muestral, lo que impide como se puede ver en el análisis con LIMA, detectar diferencias significativas entre los dos subtipos tumorales.Además, en el análisis de PCA, también se observa una elevada variabilidad entre las muestras de PD, lo que puede haber influido también en la obtención de los resultados.

## Obtención de los datos crudos

**¿Cómo podría afectar la elección de la técnica en la obtención de datos específicos de los fosfopéptidos? ¿Cómo podría haber afectado la selección de muestras tumorales de tipos específicos a los resultados?**

Los datos crudos en este experimento se obtuvieron mediante espectometría de masas junto con cromatografía líquida tras el enriquecimiento de las muestras tumorales en fosfopéptidos.

-   Las muestras se sometieron a un análisis de abundancias de fosfopéptidos, tras lo que se generaron los datos a través de LC-MS.
-   Los datos de abundancia cuentan con 1400 fosfopéptidos que permitan obtener una medida de fosforilación diferencial en los subtipos tumorales.
-   La técnica LC-MS, tiene la limitación de que pueden no capturar todos los fosfopéptidos presentes en las muestras.

## Control de calidad, preprocesado y normalización

**¿Cuáles son los posibles desafíos relacionados con la calidad de los datos crudos y qué ajustes o preprocesamientos se aplicaron para abordar estos desafíos?**

En este estudio además, se realizan varios pasos de control de calidad y preprocesamiento:

-   Para corregir el sesgo y reducir variabilidad se aplica una transformación logarítmica de los datos de abundancia. Esto facilita visualizar las distribuciones y facilitar la comparación.

La alta variabilidad en las muestras y el sesgo en la distribución de la matriz de abundancias, se solucionó mediante el uso de réplicas técnicas y normalizando.


## Análisis estadístico y genes diferencialmente expresados

**¿Cómo se llevó a cabo el análisis estadístico en este estudio y cuáles fueron los criterios utilizados para identificar los fosfopéptidos diferencialmente expresados entre MSS y PD?**

Se llevo a cabo un análisis estadístico utilizando el paquete *Limma*, para identificar fosfopéptidos diferencialmente expresados entre MSS y PD:

-  Se usó la función *duplicateCorrelation*  para manejar las réplicas.
-   Luego se creó la matriz de contraste para definir la compración principal entre los grupos PD y MSS.
-   Finalmente, se usó lmFit para ajustar el modelos lineal.

Se identificaron algunos valores de p bajos, pero ninguna alcanzó la significancia estadística (pvalor < 0.05), lo que puede deberse a la variabilidad entre muestras y al tamaño de muestra reducido.

## Análisis de significación biológica

**¿Cómo se interpreta biológicamente la información obtenida en este estudio? ¿Se utilizaron herramientas específicas o bases de datos para asignar significado a los fosfopéptidos diferencialmente expresados?**

Para interpretar biológicamnete los resultados se generó un volcano plot, el cual representa el cambio de expresión frente al efecto estadístico.

Con este gráfico se puede observar visualmente aquellos fosfopéptidos que presentan cambios de expresión significativos entre los dos subtipos tumorales MSS y PD. SIn embargo, la dispersión de los puntos en el gráfica muestras que las muestras presentan una gran variabilidad, lo que impide distinguir marcadores diferenciales.

Sin embargo, este análisis sugiere la posibilidad de aplicar un escalado adicional o técnicas de normalización adicionales para reducir esta variabilidad entre grupos, y así obetener marcadores diferenciales.

## Respuesta a la pregunta biológica

**¿Cuáles son los hallazgos clave del estudio y cómo contribuyen a responder la pregunta biológica planteada inicialmente? ¿Cuáles podrían ser las implicaciones más amplias de estos hallazgos en el contexto de los subtipos tumorales MSS y PD?**

Los hallazgos en este estudio muestran que a pesar que los fosfopéptidos tienden a diferenciarse entre los subtipos tumorales, estas diferencias no son estadísticamente significativas, debido a la elevada variabilidad de los datos y al pequeño tamaño muestral.

- El análisis de PCA muestra que las muestras MSS están más agrupadas mientras que las de PD presentan una mayor dispersión.
- El volcano plot muestra una dispersión amplia de los puntos lo que sugiere que los datos podrían beneficiarse de técnicas de normalización adicionales.

En conclusión, este estudio no permitió identificar marcadores diferenciales netre MSS y PD.


# Repositorio de Github

A continuación se muestra los comandos utilizados para crear el repositorio Github:

-   En primer lugar, se crea el repositorio en mi cuenta de Github y lo llamamos Manzano-Reche-Gabriel-PEC1

```{r, eval=FALSE}
# Iniciar Git en local
git init

# Añadir archivos presentes en el path
system("git add .")

# Realizar un commmit
system('git command -m "Mensaje"')

# Conectar repositorio local con el repositorio de GitHub
system("git remote add origin https://github.com/GabriManz/Manzano-Reche-Gabriel-PEC1")

# Subir los cambios al repositorio de GitHub
system("git push origin main")
```



El repositorio de Github se encuentra en el siguiente enlace:

-   https://github.com/GabriManz/Manzano-Reche-Gabriel-PEC1

Este repositorio presenta la siguiente estructura:

```{r, eval=FALSE}
Manzano-Reche-Gabriel-PEC1/
├── data/                       
│   ├── abundancias.csv          
│   ├── sample_info.csv         
│   └── row_info.csv            
├── summarized_data/            
│   ├── summarized_experiment.rds   
│   └── summarized_experiment.RData 
├── README.md                   
├── Manzano-Reche-Gabriel-PEC1.Rmd 
├── Manzano-Reche-Gabriel-PEC1.html
├── Manzano-Reche-Gabriel-PEC1.pdf
├── Manzano-Reche-Gabriel-PEC1.R
└── .gitignore                  
```
